臺灣高等法院高雄分院民事判決　　　　　92年度重上字第38號
上　訴　人　龍星昇第五資產管理股份有限公司
法定代理人　丁○○
訴訟代理人　甲○○
　　　　　　李玲玲　律師
　　　　　　何俊墩　律師
　　　　　　李美慧　律師
被上訴人　　丙○○
被上訴人　　乙○○
共　　　同
訴訟代理人　王國論　律師
　　　　　　康進益　律師
上列當事人間請求確認買賣關係不存在等事件，上訴人對於民國
92年4 月15日臺灣高雄地方法院91年度重訴字第670 號第一審判
決提起上訴，本院於94年4 月27日言詞辯論終結，判決如下：
    主  文
上訴駁回。
第二審訴訟費用由上訴人負擔。
    事  實
一、高雄區中小企業銀行股份有限公司（下稱高雄區中小企銀）
    於民國92年10月27日將其對訴外人明儀有限公司（下稱明儀
    公司）之抵押借款債權（即明儀公司提供如附表所示坐落高
    雄縣鳳山市○○○段516 號土地及其物即門牌高雄縣鳳山市
    鎮○路北巷21之3 號房屋《包括二間未辦理所有權第一次登
    記之建物》向高雄區中小企銀抵押借款之本件債權）讓與上
    訴人，有民眾日報及上訴人變更登記表可參（本院卷(一)一一
    一至一一二頁），上訴人聲明承當訴訟，核無不合，核先敘
    明。
二、上訴人主張：明儀公司於90年1 月3 日邀同被上訴人丙○○
    為連帶保證人，向伊借款新台幣（下同）1300萬元、700 萬
    元及300 萬元，合計2300百萬元；詎丙○○恐明儀公司未能
    依約清償，致其財產遭強制執行，於90年7 月20日與其子即
    被上訴人乙○○通謀而為虛偽意思表示，將其所有坐落高雄
    縣鳳山市○○段1718號土地所有權應有部分1 萬分之117 及
    其上建物即門牌號碼高雄縣鳳山市○○街196 號房屋所有權
    全部（下稱系爭房地），以買賣為原因，移轉登記與乙○○
    ，依法無效，並因丙○○怠於請求乙○○塗銷移轉登記，伊
    得依民法第242 條行使代位權；若被上訴人間之買賣及移轉
    登記行為並非通謀虛偽意思表示，亦屬損害債權之行為，依
    民法第244 條第2 項規定，伊得撤銷該買賣之債權行為及所
    有權移轉之物權行為，並代位丙○○請求乙○○塗銷該所有
    權移轉登記。爰先位聲明求為：確認被上訴人就系爭房地之
    買賣關係及所有權移轉之物權關係不存在，並命被上訴人乙
    ○○應塗銷該所有權之移轉登記；備位聲明求為：撤銷被上
    訴人就系爭房地買賣之債權行為及所有權移轉之物權行為，
    並命被上訴人乙○○應塗銷該所有權移轉登記之判決。
三、被上訴人則以：伊係為達節稅目的，才將系爭房地移轉原因
    登記為買賣，實際上是贈與，並已繳納贈與稅，而上開所有
    權之移轉並非通謀虛偽意思表示，明儀公司借款時亦以其所
    有之系爭房地提供擔保，實貸金額為擔保品之七成，擔保品
    之價值已高於債權，伊移轉系爭房地所有權，並無損害上訴
    人債權等語，資為抗辯。
四、原法院判決駁回上訴人之請求，上訴人就備位聲明部分聲明
    不服，主張被上訴人間移轉系爭房地所有權之原因為贈與，
    求為：(一)原判決（除確定部分外）廢棄。(二)撤銷被上訴人間
    系爭房地為贈與之債權行為及所有權移轉之物權行為，並命
    乙○○應塗銷該所有權移轉登記之判決。被上訴人則求駁回
    上訴。
五、按「債權人行使民法第二百四十四條第二項所規定之撤銷訴
    權，以債務人於行為時，明知有損害於債權人之權利，且事
    實上將發生有害於債權人之結果為要件，如果設定動產抵押
    權之系爭計程車十六輛之價值，除該抵押權所擔保之債權額
    外，顯足以清償債務人所負其他一切債務，則設定抵押權既
    不發生有害債權人之結果，自仍不容債權人對該設定抵押權
    之行為行使撤銷訴權」（最高法院67年台上字第1564號判例
    參照）。被上訴人間為系爭房地贈與行為，是否詐害上訴人
    債權，以90年7 月20日系爭房地所有權移轉之日為判斷標準
    ，為兩造所不爭執（本院卷(二)六四頁、本院卷(一)七七至七八
    頁）。故本件首先應予審酌者，乃90年7 月20日被上訴人間
    贈與系爭房地時，明儀公司向高雄中小企銀借款所提供如附
    表所示擔保品是否足以清償債務？被上訴人間於90年7 月20
    日移轉系爭房地所有權時，明儀公司已未按時繳納積欠高雄
    區中小企銀之抵押債務，故計算明儀公司於該時間積欠高雄
    區中小企銀抵押債務金額時，自應包括該日已屆期未清償之
    本金、利息及違約金之總額。而計算附表所示土地價值時，
    亦應以扣除該土地於90年7 月20日交易時之土地增值稅。查
    ：明儀公司在90年7 月20日共積欠高雄中小企銀三筆債務，
    分別是1300萬元、利息14萬2013元、違約金5464元。
    680 萬元、利息11萬4 元、違約金6487元。280 萬元、
    利息4 萬5296元、違約金2671元，以上三項債務合計2291萬
    1975元，為兩造所不爭執（本院卷(二)四七頁）。附表所示土
    地於90年7 月20日交易時應無土地增值稅，有高雄縣政府稅
    捐稽徵處94年4 月8 日高縣稅土字第0940022861號函（本院
    卷(二)卅五頁），台灣省建築師公會鑑定時亦採相同標準，且
    該公會鑑定明儀公司所有如附表所示土地及建物欄編號1 、
    2 房屋，於90年7 月20日之市價為土地1451萬7360元、建物
    為636 萬6506元，合計2088萬3860元，有鑑定報告書可參（
    外放），並為兩造所不爭執（本院卷(二)四七頁）。至於附表
    建物欄編號3 、4 二間未辦理所有權第一次登記建物價值，
    上訴人主張各為17萬9200元及199 萬6800元（本院卷(二)四九
    頁），合計217 萬6000元。上開金額與前開土地及已辦理所
    有權登記建物價值總和為2305萬9860元，已逾明儀公司積欠
    高雄區中小企銀債務2291萬1975元，亦即被上訴人間贈與系
    爭房地時，明儀公司向高雄區中小企銀借款所提供之擔保物
    ，足以擔保債務。依前開說明，被上訴人主張渠等間90年7
    月20日為系爭房地贈與之行為，並未詐害高雄區中小企銀對
    明儀公司之債權，核屬可採。
六、從而，上訴人主張本於民法第244條第1項規定，請求撤銷被
    上訴人間系爭房地贈與之債權及所有權移轉之物權行為，並
    命乙○○應塗銷該所有權移轉登記，為無理由，不應准許。
    原審為上訴人敗訴之判決，並無不合。上訴意旨指摘原判決
    不當，求予廢棄改判，為無理由，應予駁回。兩造其餘攻防
    不影響判決結果，爰不逐一論述，併予敘明。
七、據上論結，本件上訴為無理由，依民事訴訟法第449條第1項
    、第78條，判決如主文。
中　　華　　民　　國　　94　　年　　5 　　月　11  　　日
                        民事第六庭
                            審判長法官  許明進
                            法      官  張明振
                            法      官  李炫德
以上正本證明與原本無異。
如對本判決上訴，須於判決送達後20日內向本院提出上訴狀，其
未表明上訴理由者，應於上訴後20日內向本院提出上訴理由書（
均須按他造當事人之人數附繕本）。上訴時應提出委任律師或具
有律師資格之人之委任狀，並依附註條文規定辦理。
中　　華　　民　　國　　94　　年　　5　　 月　11    　日
                            書  記  官  吳福連
附註：
民事訴訟法第466 條之1 ：
對於第二審判決上訴，上訴人應委任律師為訴訟代理人，但上訴
人或其法定代理人具有律師資格者，不在此限。
上訴人之配偶、三親等內之血親、二親等內之姻親，
或上訴人為法人、中央或地方機關時，其所屬專任人員具有律師
資格並經法院認適當者，亦得為第三審訴訟代理人。
第1 項但書及第2 項情形，應於提起上訴或委任時釋明之。
